臺灣高等法院民事判決
                                     107年度上字第1531號
上  訴  人  陳胤文  
訴訟代理人  洪士雯  
被  上訴人  陳義雄  
            吳淑卿  
共      同
訴訟代理人  李建慶律師
上列當事人間請求損害賠償事件，上訴人對於中華民國107 年10
月5 日臺灣臺北地方法院107 年度重訴字第245 號第一審判決提
起一部上訴，並為訴之追加，本院於中華民國108 年4 月3 日言
詞辯論終結，判決如下：
    主      文
上訴及追加之訴均駁回。
第二審及追加之訴訴訟費用由上訴人負擔。
    事實及理由
一、按在第二審為訴之變更或追加，非經他造同意，不得為之。
    但請求之基礎事實同一者，不在此限，民事訴訟法第446 條
    第1 項、第255 條第1 項第2 款定有明文。查上訴人於原審
    主張被上訴人丙○○以「幹你祖媽」、「幹你祖公祖媽」、「
    幹你娘雞掰」、「腮你娘」等言詞（下稱系爭言詞）公然辱
    罵伊，侵害伊之名譽，本於民法第184 條第1 項前段及後段
    、第195 條第1 項規定，請求被上訴人連帶賠償新臺幣（下
    同）6,000,000元。嗣於本院審理時，依民法第195 條第1項
    規定，追加請求回復名譽之適當處分，與原審請求，均本於
    主張被上訴人以系爭言詞不法侵害其名譽之同一基礎事實，
    核與前開規定相符，應予准許。
二、上訴人主張：丙○○為伊父親，於民國104 年6 月2 日晚間8 
    時許，在其新北市○○區○○路000 巷0 號2 樓住處前，以系爭
    言詞公然辱罵伊，並持屋內桌上之物品欲攻擊伊，侵害伊之
    名譽及人格權，且丙○○係聽從其同居人即被上訴人甲○○指示
    所為，被上訴人應負連帶負賠償責任等情。爰依民法第184 
    條第1 項前段及後段、第185 條、第193 條、第195 條第1 
    項、第3 項、第197 條第1 項、第18條、第72條及第148 條
    規定，求為命被上訴人連帶給付3,000,000 元，及自起訴狀
    繕本送達翌日起加計法定遲延利息之判決。原審為上訴人敗
    訴之判決，上訴人不服，提起上訴。上訴聲明：㈠、原判決
    關於駁回後開第二項之訴部分，及該部分假執行之聲請，均
    廢棄。㈡、被上訴人應連帶給付上訴人3,000,000 元，及自
    起訴狀繕本送達翌日起至清償日止按年息5%計算之利息。㈢
    、願供擔保，請准宣告假執行。（原審駁回上訴人逾上開請
    求部分，未據上訴人聲明不服，不在本院審理範圍）。上訴
    人於第二審程序中，依民法第195 條第1 項規定，追加請求
    回復名譽之適當處分。追加之訴聲明：請求回復名譽之適當
    處分。
三、被上訴人則以：丙○○並無任何故意、過失或不法侵害上訴人
    名譽之行為，且因上訴人不斷騷擾，丙○○始斥責告誡上訴人
    ，未逾必要程度，應有阻卻違法事由。又甲○○始終不在場，
    上訴人復未舉證甲○○有何造意或幫助行為等語，資為抗辯。
    並答辯聲明：㈠、上訴及追加之訴均駁回。㈡、如受不利判決
    ，願供擔保請准宣告免為假執行。
四、丙○○為上訴人之父，而上訴人前向臺灣臺北地方檢察署（下
    稱臺北地檢署）對丙○○提起公然侮辱及恐嚇告訴，經臺北地
    檢署檢察官於104 年11月17日以104 年度偵字第20001號（
    下稱第20001 號）為不起訴處分，上訴人不服聲請再議，經
    臺灣高等檢察署（下稱高檢署）發回續查，臺北地檢署檢察
    官再於105 年4 月24日以105 年度偵續字第26號（下稱第26
    號）為不起訴處分，上訴人不服再聲請再議，經高檢署於10
    5 年6 月8 日以105 年度上聲議字第4595號（下稱第4595號
    ）處分駁回再議確定，上訴人乃委任律師具狀聲請交付審判
    ，經臺灣臺北地方法院（下稱臺北地院）刑事庭以105年度
    聲判字第157 號（下稱第157 號）裁定駁回。另丙○○以上訴
    人於104 年6 月2 日至伊住處，要求伊將處分財產所得交付
    上訴人，不斷騷擾伊，已生家庭暴力乙情，向臺北地院聲請
    核發民事通常保護令，經該院以104 年度家護字第334 號（
    下稱第334 號）准予核發，上訴人不服，提起抗告，經同院
    以105 年度家護抗字第66號（下稱第66號）裁定駁回抗告確
    定等事實，經本院調閱第20001 號、第26號、第334號及第6
    6號卷宗核閱無誤，並有第20001 號、第26號及第4595號處
    分書與第157 號裁定附卷可查（原審卷第77至88頁），堪信
    為真。
五、上訴人主張被上訴人辱罵及攻擊伊，侵害伊名譽及人格權，
    請求被上訴人連帶賠償3,000,000 元本息，並為回復名譽之
    適當處分等情，為被上訴人所否認，並以前詞置辯。經查：
㈠、按不法侵害他人之名譽者，被害人雖非財產上之損害，亦得
    請求賠償相當之金額，並得請求為回復名譽之適當處分，民
    法第195 條定有明文。而名譽為個人在社會上享有一般人對
    其品德、聲望或信譽等所加之評價，屬於個人在社會上所受
    之價值判斷。因此名譽有無受損害，應以社會上對其評價是
    否貶損為斷。次按有無不法侵害他人名譽，應綜合行為發表
    言論時之一切情狀，例如行為人當時之態度、語氣、聲調、
    當時係與何人對話及雙方間之關係暨事件經過為論斷，如為
    阻止現時不法之侵害，縱以足為侵害他人名譽之言詞加以反
    駁，依具體客觀情事，不逾必要程度時，即不具不法性。查
    上訴人於104 年6 月2 日晚間8 時許，前往丙○○位於新北市
    ○○區○○路000 巷0 號2 樓住處前，指責丙○○盜賣其財產，雙
    方發生爭執，丙○○固以系爭言詞罵上訴人等情，經本院勘驗
    當時錄音檔，製有筆錄在卷可稽（本院卷第121至125 頁）
    。然上訴人自承就其主張丙○○盜賣其財產乙事，已另訴請求
    （本院卷第120 頁），並有臺北地院106 年度重訴字第390 
    號及本院107 年度重上字第164 號、士林地院106 年度重訴
    字第460 號民事判決在卷可稽（本院卷第157至167 頁）。
    又上訴人陳述伊去找丙○○是因為丙○○侵占、偽造文書盜賣伊
    兩筆土地，所得款項拿去養小三，所以伊去找丙○○是要討回
    公道正義，伊是要好言跟丙○○說，丙○○會錯意，就莫名其妙
    辱罵伊祖宗十八代及母親，還想拿東西砸伊趕伊走等語（第
    334 號卷第75頁反面）。佐以新北市家庭暴力暨性侵害防治
    中心對丙○○進行訪視之評估結果略以：丙○○多次遭上訴人以
    言語、騷擾等方式，造成丙○○精神壓迫、人身安全問題等情
    ；而臺北市家庭暴力暨性侵害防治中心對上訴人進行訪視之
    評估結果略以：上訴人對被上訴人有諸多不滿，對社工執行
    調查亦認為無必要，堅持法官應詳細閱卷並聽錄音，上訴人
    陳述的部分多與暴力無直接關係，然其思想固著，堅持伸張
    正義，對丙○○多有情緒，評估仍有再發生衝突之風險等情（
    第334 卷第68至69頁、第70至71頁）。參諸李崑仲即當時到
    場員警證述：伊到現場1樓遇到上訴人，上訴人稱要找丙○○
    ，到了2 樓，丙○○本來是不開門，伊有問丙○○說上訴人要來
    協調是否同意開門，丙○○同意伊進去，伊與上訴人都進去客
    廳時，兩人就為了家裡的事吵起來，一開始丙○○比較激動先
    罵了上訴人，上訴人也有回罵；好像為了錢跟家裡的事，上
    訴人希望丙○○給他一個說明（第26號卷第78頁反面至第79頁
    ）。核與本院勘驗現場錄音檔呈現本件事發經過為上訴人至
    丙○○住處，經丙○○詢問來意後，上訴人不斷質疑丙○○盜賣其
    財產，雙方因此發生爭執，丙○○始以系爭言詞罵上訴人等情
    相符（本院卷第121 至125 頁）。況丙○○指稱上訴人另於10
    4 年5 月15日至伊住處，一直按家中電鈴，要求伊下樓，要
    伊將房子賣掉把錢給他等語（第334 號卷第7 頁反面），且
    經上訴人自承104 年5 月15日下午4 時，按一下門鈴找丙○○
    談事情，問他以前盜賣伊土地應還伊錢等情（第334 號卷第
    29、53頁）。由前可見，上訴人屢因財產處分事宜，一再前
    往丙○○住處，要求丙○○說明致雙方發生爭吵，以此情緒衝突
    方式騷擾丙○○，顯已侵害丙○○之居住安寧。丙○○固以系爭言
    詞指罵上訴人，但參酌丙○○係於上訴人再次指責其盜賣財產
    後，始指罵上訴人，並稱「我不要讓他進來啦」、「回去回
    去」、「法院見就好」等語（本院卷第123至125 頁），嗣
    並以此為由，向法院聲請核發民事通常保護令獲准，已如前
    述，可見丙○○陳述系爭言詞是因上訴人不斷以同一事由反覆
    騷擾，才斥責上訴人以阻止上訴人持續騷擾行為。兼衡兩造
    當時已生爭執，雙方態度、語氣及聲調均非和善，且丙○○為
    34年次，已70幾歲（個資卷附戶籍謄本），屢遭其子即上訴
    人騷擾，而上訴人亦知其與丙○○間財產爭執，已為另案審理
    ，丙○○也不願再與其見面討論此項爭議，上訴人仍執意前往
    丙○○住處，一再質問丙○○而挑起本件爭吵。是丙○○雖以系爭
    言詞指罵上訴人，但綜合本件事件發生經過，為父子間就財
    產處分所生爭吵，發生地點也在丙○○住處，且為上訴人騷擾
    丙○○居住安寧所引起，縱然系爭言詞較為激進，尚與一般以
    粗鄙言語無端辱罵他人之情有別。從而，丙○○以系爭言詞斥
    退上訴人終止騷擾行為，係為阻止上訴人一再騷擾而未逾必
    要程度，依首開說明，即非不法侵害上訴人名譽權。
㈡、上訴人主張丙○○持屋內物品要攻擊伊，侵害伊之人格權云云
    。查李崑仲證述一開始丙○○有要打上訴人，但被伊制止了；
    經伊制止後，丙○○就沒有要再打上訴人等語（第26號卷第79
    頁正反面）。則丙○○所為，既經制止復未再行追打上訴人，
    對照上訴人當時仍稱「來啊」、「來啊」、「都查的到啦，
    來阿。」等語（本院卷第123 頁），觀此情狀，丙○○所為難
    認已令上訴人心生畏懼而侵害上訴人人格權，自不足認為上
    訴人受有非財產上損害。
㈢、上訴人主張甲○○指示丙○○對伊為侵害行為云云。惟兩造發生
    爭吵過程中，均未見甲○○有何指示或參與乙情，經本院勘驗
    當時錄音檔，製有筆錄在卷可稽（本院卷第121 至125 頁）
    。且丙○○所為，未不法侵害上訴人之名譽或人格權，已如前
    述。則上訴人前揭主張，自無可採。
㈣、從而，被上訴人並未不法侵害上訴人名譽或人格權，上訴人
    依民法第184 條第1 項前段及後段、第185 條、第195 條第
    1 項及第18條規定，請求被上訴人連帶賠償其所受損害，另
    依民法第195 條第1 項請求為回復名譽之適當處分，均失所
    據。又上訴人主張因本件致伊重度憂鬱，依民法第193 條規
    定，請求被上訴人賠償其損害云云，以臺北市○○○○○○○○區00
    0 ○0 ○00○○○○00000000號診斷證明書為證（本院卷第255 頁
    ），惟不能證明與本件有關，尚難採認。另上訴人再主張被
    上訴人對本件事來龍去脈很清楚，哪有父親對兒子這樣侵害
    ，依民法第195 條第1 項、第3 項規定，請求被上訴人賠償
    云云，惟上訴人未舉證證明本件有何侵害身分法益之事實，
    即無可取。另上訴人主張依民法第197 條第1 項、第72條及
    第148 條規定為請求權基礎云云，惟均非具構成要件及法律
    效果之法條，並非請求權基礎，上訴人此部分主張，亦屬無
    據。
六、綜上所述，上訴人依民法第184 條第1 項前段及後段、第18
    5 條、第193 條、第195 條第1 項、第3 項、第197 條第1
    項、第18條、第72條及第148 條規定，請求被上訴人連帶給
    付3,000,000 元，及自起訴狀繕本送達翌日起至清償日止，
    按年息5%計算之利息，為無理由。原審為上訴人敗訴之判決
    ，並無不合，上訴意旨指摘原判決此部分不當，聲明廢棄改
    判，為無理由，應予駁回。又上訴人依民法第195條第1項，
    追加請求為回復名譽之適當處分，亦無理由，應予駁回。
七、上訴人聲請通知證人李崑仲、其配偶即乙○○、其女即陳宣晴
    、被上訴人社區總幹事張文鴻及鄰居吳允賢、勘驗其與總幹
    事、社區保全及鄰居之對話錄音及現場照片光碟，證明本件
    事發經過為眾人所耳聞云云。惟被上訴人所為並未不法侵害
    上訴人名譽及人格權，已敘明如前，上開證據即無必要調查
    。本件事證已臻明確，兩造其餘之攻擊或防禦方法及所用之
    證據，經本院斟酌後，認為均不足以影響本判決之結果，爰
    不逐一論列，附此敘明。
八、據上論結，本件上訴及追加之訴均無理由。依民事訴訟法第
    449 條第1 項、第78條，判決如主文。
中　　華　　民　　國　 108　　年　　4 　　月　　24　　日
                   民事第十四庭
                        審判長法  官  詹文馨
                              法  官  陳麗玲
                              法  官  藍家偉
正本係照原本作成。
如不服本判決，應於收受送達後20日內向本院提出上訴書狀，其
未表明上訴理由者，應於提出上訴後20日內向本院補提理由書狀
（均須按他造當事人之人數附繕本）上訴時應提出委任律師或具
有律師資格之人之委任狀；委任有律師資格者，另應附具律師資
格證書及釋明委任人與受任人有民事訴訟法第466 條之1第1項但
書或第2項（詳附註）所定關係之釋明文書影本。如委任律師提
起上訴者，應一併繳納上訴審裁判費。
中　　華　　民　　國　 108　　年　　4 　　月　　25　　日
                              書記官  戴伯勳
附註：
民事訴訟法第466條之1（第1項、第2項）：
對於第二審判決上訴，上訴人應委任律師為訴訟代理人。但上訴
人或其法定代理人具有律師資格者，不在此限。
上訴人之配偶、三親等內之血親、二親等內之姻親，或上訴人為
法人、中央或地方機關時，其所屬專任人員具有律師資格並經法
院認為適當者，亦得為第三審訴訟代理人。